【裁判字號】    97,訴,877
【裁判日期】    980122
【裁判案由】    偽造文書等
【裁判全文】
臺灣苗栗地方法院刑事判決               97年度訴字第877號
公  訴  人  臺灣苗栗地方法院檢察署檢察官
被      告  甲○○
上列被告因偽造文書等案件，經檢察官提起公訴（97年度偵字第
3494號、第4458號），被告於準備程序中就被訴事實為為有罪之
陳述，經本院合議庭裁定依簡式審判程序審理，本院判決如下：
    主  文
甲○○共同偽造公印文，處有期徒刑伍月；扣案如附表編號1.至
編號5.所示之物均沒收。又共同犯行使偽造私文書罪，處有期徒
刑肆月；未扣案如附表編號6.所示之物沒收。應執行有期徒刑捌
月；如附表編號1.至編號6.所示之物均沒收。
    事  實
一、本件犯罪事實：
  (一)甲○○因積欠姓名年籍不詳、綽號「阿文」之成年男子新台
    幣（下同）30萬元債務，為減少其債務金額，聽從「阿文」
    之指示，基於與「阿文」共同行使偽造國民身分證、偽造特
    種文書、偽造公印文、行使偽造特種文書、行使偽造私文書
    及詐欺取財之犯意聯絡，先由甲○○提供相片交由「阿文」
    於不詳之時間、地點，偽造如附表編號1.2.所示貼有甲○○
    相片之「乙○○」名義國民身分證、全民健康保險卡等特許
    證，「阿文」並同時偽造如附表編號5.所示「乙○○」之印
    章1 枚，完成後，再由甲○○於民國97年6 月30日上午9 時
    許，持前開如附表編號1.2.5.所示偽造身分證、健保卡、印
    章前往苗栗縣苗栗市○○里○○路601 號第一商業銀行苗栗
    分行，以「乙○○」之名義偽填如附表編號6.所示開戶申請
    書，並於其上偽簽「乙○○」之署名並蓋用「乙○○」之偽
    造印文而偽造私文書完成後，再將前開如附表編號1.2.6.所
    示之偽造身分證、健保卡、開戶申請書及開戶作業檢核表、
    基本資料表行使交付予行員，辦理開戶手續，並領取如附表
    編號3.所示第一商業銀行苗栗分行帳戶之存摺後，再連同前
    開如附表編號1.2.5.所示之偽造身分證、健保卡及印章交付
    予「阿文」，供「阿文」所屬之詐欺集團利用作為向他人詐
    欺取財時轉帳之工具，致生損害於乙○○及第一商業銀行苗
    栗分行對於客戶存提款管理之正確性。
  (二)嗣犯罪集團取得前開帳戶之存摺後，甲○○復與綽號「阿文
    」等之詐欺集團成員，共同基於行使偽造私文書及詐欺取財
    之犯意聯絡，由其中1 名不詳年籍成員，於97年7 月21日上
    午11時許，以電話聯絡陳承，自稱為分駐所所長、刑事組組
    長、警察局局長，向陳承佯稱為配合檢察官作業，須依指示
    進行匯款，致陳承陷於錯誤，旋即前往銅鑼郵局，依其指示
    臨櫃填寫匯款單，匯款90萬元至前開甲○○所申請之「乙○
    ○」帳戶中，匯款完成後，再由甲○○同日下午，依照「阿
    文」指示，前往第一商業銀行苗栗分行櫃臺，以「乙○○」
    之名義偽填面額90萬元如附表編號4.所示之第一商業銀行取
    款憑條，並於其上蓋用「乙○○」之偽造印文而偽造私文書
    完成後，行使交付予行員邱淑琴，欲詐領該90萬元，嗣因邱
    淑琴發覺如附表編號1.2.所示之身分證、健保卡係屬偽造之
    證件，報警後當場查獲，甲○○及詐欺集團欲詐領90萬元部
    分並因此致未得逞。
二、案經被害人乙○○、陳承告訴苗栗縣政府警察局苗栗分局報
    告臺灣苗栗地方法院檢察署檢察官偵查起訴。
    理  由
一、論罪科刑之理由：
  (一)認定犯罪事實所憑之證據：
    訊據被告甲○○對於上開犯罪事實均坦承不諱（見本院卷98
    年1 月8 日審判筆錄第5 ～6 頁），核與證人即被害人乙○
    ○、陳承之證述相符（見97年度偵字第3494號偵察卷第13～
    14頁、97年度偵字第4458號偵察卷第9 ～11頁），並有證人
    即第一商業銀行苗栗分行櫃臺行員邱淑琴之證詞及偽造之「
    乙○○」身分證、健保卡各1 張、偽刻之「乙○○」印章 1
    枚、「乙○○」名義之存摺、偽填之第一商業銀行取款憑條
    及開戶申請書影本各1 份，附卷可資佐證，是分別可佐被告
    前開出於任意性之自白與事實相符，得採為認定事實之證據
    ，從而本件事證明確，被告犯行已堪認定，應予依法論科。
  (二)被告成立之犯罪：
  1.按國民身分證、汽車駕駛執照，均為特許證之一種，而刑法
    所謂公印，係指公署或公務員職務上所使用之印信而言；又
    所謂公印或公印文，係專指表示公署或公務員資格之印信而
    言，即俗稱大印與小官章及其印文（最高法院22年上字第19
    04號及69年台上字第693 號著有判例可資參照），故國民身
    分證上「內政部印」之印文，自屬同法第218 條第1 項之公
    印文。又偽造公印文，刑法第218 條既有獨立處罰之規定，
    且較刑法第212 條之處罰為重，則於偽造刑法第212 條之特
    種文書同時偽造公印文者，即難置刑法第218 條處刑較重之
    罪於不問（司法院大法官會議釋字第82號解釋可供參照）。
    然戶籍法第75條於97年5 月28日修正公佈，該條第1 項、第
    2 項規定「意圖供冒用身分使用，而偽造、變造國民身分證
    ，足以生損害於公眾或他人者，處5 年以下有期徒刑、拘役
    或科或併科新臺幣50萬元以下罰金。行使前項偽造、變造之
    國民身分證亦同。」按戶籍法第75條係針對國民身分證之偽
    造變造犯行予以明文規定，相較於刑法第212 條係針對所有
    一般特種文書之偽造、變造犯行為之處罰規定，戶籍法之規
    定應屬於特別規定，依特別法優於普通法及從重處斷之原則
    ，應優先適用戶籍法之規定。從而被告與綽號「阿文」之人
    共同以偽造上開公印文之方法偽造國民身分證後，而加以行
    使之行為，應係犯戶籍法第75條第2 項、第1 項之使偽造國
    民身分證罪、刑法第218 條第1 項偽造公印文罪，先予敘明
    。
  2.核被告事實欄一、(一)所為，係犯戶籍法第75條第2 項、第 1
    項之行使偽造國民身分證罪、刑法第218 條第1 項之偽造公
    印文罪、刑法第216 條、第212 條之行使偽造健保卡罪、刑
    法第216 條、第210 條之行使偽造私文書罪（開戶申請書部
    分）及刑法第339 條第1 項之詐欺取財罪；被告以一接續行
    為而觸犯上開5 罪名，為異種想像競合犯，應依刑法第55條
    規定從一重之偽造公印文罪處斷。另被告偽造健保卡、身分
    證、開戶申請書後，進而行使，偽造之低度行為為行使之高
    度行為所吸收；且偽造國民身分證為低度行為，亦為偽造公
    印文之高度行為所吸收。至被告於開戶申請書上偽造「乙○
    ○」簽名、偽造「乙○○」之印章及蓋用「乙○○」之偽造
    印文，為偽造該私文書之階段行為，均不另論罪。（關於被
    告偽造國民身分證後行使、偽造公印文等事實，均據檢察官
    於起訴書中論及，而於所犯法條欄中漏載戶籍法第75條第 2
    項、第1 項及刑法第218 條第1 項，應認起訴；公訴人復認
    被告偽填開戶申請書之行為係出於共同詐欺取財之行為決意
    、行為分擔而變更起訴事實，並當庭更正罪名認被告所涉為
    共同詐欺取財罪嫌等，均業經本院當庭諭知並經被告表示認
    罪，附此說明【見本院卷98年1 月8 日準備程序筆錄第2 、
    3 頁、98年1 月8 日審判筆錄第2 頁】）。
  3.核被告事實欄一、(二)所為，係犯刑法第339 條第3 項、第 1
    項之詐欺取財未遂罪及刑法第216條、第210條之行使偽造私
    文書罪（取款憑條部分）；被告以一接續行為觸犯上開2罪
    名，為異種想像競合犯，應依刑法第55條規定，從一重之行
    使偽造私文書罪處斷。（公訴人認被告偽填取款憑條之行為
    係出於共同詐欺取財之行為決意、行為分擔而變更起訴事實
    ，並當庭更正罪名認被告所涉為共同詐欺取財未遂罪嫌，亦
    業經本院當庭諭知並經被告表示認罪，附此說明【見本院卷
    98年1 月8 日準備程序筆錄第2 、3 頁、98年1 月8 日審判
    筆錄第2頁】）。
  4.被告與姓名年籍不詳綽號「阿文」之成年男子就事實欄一、
    (一)、(二)之犯行有犯意聯絡及行為分擔，均為共同正犯。被告
    所犯偽造公印文罪、行使偽造私文書（取款憑條部分）2 罪
    ，犯意各別、行為互殊、應分論併罰之。
  (三)量刑理由之說明：
    爰審酌被告前未曾因犯罪經判決執行，有臺灣高等法院被告
    前案紀錄表可稽，素行尚可，且犯罪後自始坦承犯行，猶能
    知所悔悟；並衡酌其犯罪之動機、目的，手段為以偽造之證
    件、印章等侵害社會上他人財產法益及公眾對文書正確性之
    信賴及其所造成之損害，並兼衡被告之生活狀況、智識程度
    僅為國中肄業及公訴人請求量處適當刑度等一切情狀，爰分
    別量處如主文所示之刑暨合定其應執行刑，以資懲儆。
  (四)沒收部分：
    扣案如附表編號1.所示偽造之「乙○○」身分證1 張（含偽
    造「內政部印」公印文1枚及被告照片1張）、及附表編號2.
    所示偽造之「乙○○」健保卡1 張，為詐欺集團所有而供被
    告及詐欺集團犯本罪所用之物，本於共同正犯責任共通原則
    ，爰依刑法第38條第1項第2款規定沒收；扣案如附表編號3.
    所示之第一商業銀行苗栗分行存摺（戶名：乙○○，帳號：
    000-00000000）1 本，則係被告偽造公印文、行使偽造特種
    文書、私文書之犯罪所得之物（「第一商業銀行」並無撤銷
    被告上述開立存款帳戶之行為，自應認被告已取得該存摺之
    所有權），爰依刑法第38條第1 項第3 款規定宣告沒收；扣
    案如附表編號4.所示第一商業銀行取款憑條其上偽造之「乙
    ○○」印文1 枚、附表編號5.所示扣案之「乙○○」印章 1
    枚，及未扣案如附表編號6.所示第一商業銀行開戶申請書上
    「乙○○」簽名及印文各1 枚，不問屬於犯人與否，均依刑
    法第219 條宣告沒收（開戶申請書雖未扣案，且與取款憑條
    均業因行使交付予第一商業銀行，而非被告所有物，惟未能
    證明業已滅失，仍應依上開規定併為其上簽名及印文沒收之
    諭知）。至扣案之行動電話1 支（門號：0000-000000 ，含
    SIM 卡1 張），雖為被告所有，惟無證據顯示該手機係供本
    件犯罪所用之物，爰不予宣告沒收。
二、適用之法律：
  (一)刑事訴訟法第273 條之1 第1 項、第299 條第1 項前段、第
    310 條之2 、第454 條第1 項。
  (二)刑法第28條、第218 條第1 項、第216 條、第210 條、第21
    2 條、第339 條第1 項、第3 項、第55條、第51條第5 款、
    第38條第1 項第2 款、第3 款、第219 條。
  (三)刑法施行法第1 條之1 。
  (四)戶籍法第75條第2 項、第1 項。
三、本判決係依刑事訴訟法第310 條之2 、第454 條第1 項製作
    ，依法僅記載當事人欄、主文、犯罪事實、證據名稱以及應
    適用之法條，其中犯罪事實部分，依同法第308 條之修正立
    法理由，亦僅記載犯罪構成要件事實，關於刑罰加重事由（
    含累犯在內）免予記載（法院辦理刑事訴訟案件應行注意事
    項第144 點參照），但仍於主文予以表明，並於應適用之法
    條欄予以引用。如不服本判決，應於判決送達之日起10日內
    ，向本院提起上訴。
本案經檢察官洪清秀到庭執行職務
中    華    民    國    98    年    1     月    22    日
                  刑事第二庭  法  官  林靜雯
上正本證明與原本無異。
如不服本判決，應於判決送達後10日內向本院提出上訴狀（應抄
附繕本）。告訴人或被害人如對於本判決不服者，應具備理由請
求檢察官上訴，其上訴期間之計算係以檢察官收受判決正本之日
期為準。
                              書記官  劉千瑄
中    華    民    國    98    年    1     月    22    日
附表：沒收物品表
┌──┬─────────────┬──────┬──────────────┐
│編號│    沒 收 物 品           │  數    量  │  備  註                    │
├──┼─────────────┼──────┼──────────────┤
│ 1  │扣案之偽造「乙○○」國民身│  壹    張  │左列扣案物為詐欺集團所有而供│
│    │分證（含偽造「內政部印」公│            │被告及詐欺集團犯本罪所用之物│
│    │印文壹枚及被告照片壹張）  │            │，本於共同正犯責任共通原則，│
│    │                          │            │爰依刑法第38條第1 項第2 款規│
├──┼─────────────┼──────┤定宣告沒收。                │
│ 2  │扣案之偽造「乙○○」健保卡│  壹    張  │                            │
│    │                          │            │                            │
├──┼─────────────┼──────┼──────────────┤
│ 3  │扣案之第一商業銀行苗栗分行│  壹    本  │左列扣案物係被告偽造公印文、│
│    │存摺（戶名：乙○○，帳號：│            │行使偽造特種文書及私文書之犯│
│    │000-00000000）            │            │罪所得之物，爰依刑法第38條第│
│    │                          │            │1 項第3 款規定宣告沒收。    │
├──┼─────────────┼──────┼──────────────┤
│ 4  │扣案之第一商業銀行取款憑條│  壹    枚  │左列物品不問屬於犯人與否，均│
│    │其上偽造之「乙○○」印文  │            │依刑法第219 條宣告沒收。    │
├──┼─────────────┼──────┤（編號6.之開戶申請書雖未扣案│
│ 5  │扣案之偽刻「乙○○」印章  │  壹    枚  │，且與扣案之編號4.取款憑條均│
├──┼─────────────┼──────┤業因行使交付予第一商業銀行，│
│ 6  │未扣案之第一商業銀行開戶申│  各 壹 枚  │而非被告所有，惟未能證明業已│
│    │請書上偽簽及偽造之「乙○○│            │滅失，仍應依上開規定併為其上│
│    │」簽名及印文              │            │簽名及印文沒收之諭知）      │
└──┴─────────────┴──────┴──────────────┘
附陸：本判決論罪科刑法條全文
中華民國刑法第218 條
（偽造盜用公印或公印文罪）
偽造公印或公印文者，處5 年以下有期徒刑。
盜用公印或公印文足以生損害於公眾或他人者，亦同。
中華民國刑法第216 條
（行使偽造變造或登載不實之文書罪）
行使第210 條至第215 條之文書者，依偽造、變造文書或登載不
實事項或使登載不實事項之規定處斷。
中華民國刑法第210 條
（偽造變造私文書罪）
偽造、變造私文書，足以生損害於公眾或他人者，處5 年以下有
期徒刑。
中華民國刑法第212 條
（偽造變造特種文書罪）
偽造、變造護照、旅券、免許證、特許證及關於品行、能力服務
或其他相類之證書、介紹書，足以生損害於公眾或他人者，處 1
年以下有期徒刑、拘役或3 百元以下罰金。
中華民國刑法第339 條
（普通詐欺罪）
意圖為自己或第三人不法之所有，以詐術使人將本人或第三人之
物交付者，處5 年以下有期徒刑、拘役或科或併科1 千元以下罰
金。
以前項方法得財產上不法之利益或使第三人得之者，亦同。
前二項之未遂犯罰之。
戶籍法第75條
意圖供冒用身分使用，而偽造、變造國民身分證，足以生損害於
公眾或他人者，處5 年以下有期徒刑、拘役或科或併科新臺幣50
萬元以下罰金。行使前項偽造、變造之國民身分證者，亦同。
將國民身分證交付他人，以供冒名使用，或冒用身分而使用他人
交付或遺失之國民身分證，足以生損害於公眾或他人者，處3 年
以下有期徒刑、拘役或科或併科新臺幣30萬元以下罰金。


司法院資訊處製作；財團法人民間司法改革基金會備份。
